【裁判字號】    98,重訴,423
【裁判日期】    990108
【裁判案由】    返還股權
【裁判全文】
臺灣臺中地方法院民事判決  98年度重訴字第423號
原      告  甲○○
訴訟代理人  許漢鄰律師
被      告  乙○○
訴訟代理人  蔡建賢律師
當事人間返還股權事件，本院於98年12月25日言詞辯論終結，判
決如下：
    主    文
被告應將以其名義登記之天才實業開發股份有限公司(公司統一
編號：00000000)之股份25,250股，變更登記予原告。
被告應將以其名義登記之林園國際股份有限公司(公司統一編號
：00000000)之股份3,250股，變更登記予原告。
訴訟費用由被告負擔。
本判決第一項、第二項於原告依序以新臺幣捌佰肆拾壹萬柒仟元
、新臺幣壹佰零捌萬參仟元供擔保後，得假執行。但被告如依序
以新臺幣貳仟伍佰貳拾伍萬元、新臺幣參佰貳拾伍萬元預供擔保
後，得免為假執行。
    事實及理由
壹、原告方面：
一、緣原告係天才實業開發股份有限公司（下稱天才公司）、林
    園國際股份有限公司（下稱林園公司）之實際負責人，且均
    為原告所獨立出資。當時因有限公司必須5人以上之股東、
    股份有限公司必須7人以上之股東才能成立，原告遂以兒子
    乙○○、林克政、林克洋及配偶劉玉真、媳婦等人名義為投
    資股東及董事，其中以被告之名義登記於天才公司之股份數
    為25,250股、林園公司之股份數為3,250股，惟實際上全部
    股款均為原告所出資，股份亦為原告所有。
二、按法律並無禁止父母將其財產借用子女名義登記之強制規定
    ，被告當時亦係基於父子信賴及親誼，同意由原告使用其名
    義成為股東，雙方成立借名登記之契約關係。故原告借用被
    告之名義，將天才公司股份25,250股、林園公司股份3,250
    股，借名登記於被告名下，而該等無名契約所著重的乃當事
    人之信任關係，其性質與委任契約類同，應類推適用委任契
    約之規定。依民法第549條第1項規定，當事人之任何一方，
    得隨時終止委任契約。今因被告向台灣台中地方法院檢察署
    （下稱台中地檢署）對原告提起刑事業務侵占告訴，經本院
    以97年度易字第3333號判決確定，嚴重影響兩造之信任基礎
    ，原告茲以本起訴狀之送達，為終止借名登記契約之意思表
    示，請求被告應將上揭股份返還，並變更登記為原告所有。
三、又原告於82年6月4日成立天才公司及86年1月間成立林園公
    司，當時任職協理之林錫福（後來擔任總經理退休）於96年
    度他字4289號（該卷宗已併入台灣台中地方法院97年度易字
    第3333號在股）偵查中96年12月28日訊問時具結證述：「我
    有在甲○○的公司任職，我有在林運公司、天才公司、林園
    國際事業公司、林養公司、林芝公司工作，我是協理出身，
    後來擔任總經理。這些公司的出資人都是甲○○，其他股東
    都是掛名，因為他們都是家族企業，就我所知，甲○○給他
    兒子們的錢，都是他私人的錢」、「因為乙○○三人具有農
    民身分，出售農產品給天才公司，公司必須支付錢給乙○○
    等人，所以才開戶，這是因為稅金的問題，如果都給甲○○
    ，甲○○的稅賦會很重，所以平均分配給他三個兒子可以節
    稅，所以由三個兒子分賣農產品給天才公司再取得收入，以
    節省稅金。」。此可證實被告於準備書狀中一再抗辯，本件
    系爭二家公司成立前，被告即實質出資，與原告共同組成公
    司或合夥事業經營銷售靈芝等商品，並無借名登記等情形不
    攻自破。
四、另被告稱原告邀被告及家人等，前後成立「麟運企業有限公
    司」及「林園事業」合夥組織，被告均持有股份等語。惟查
    麟運企業有限公司雖於75年7月5日成立，但事隔一年，即因
    經營理念不合而於76年解散，事隔十年，原告才在86年另成
    立天才公司，故天才公司、林園公司與麟運企業有限公司一
    點關係也沒有，被告企圖混淆本件之訴訟關係，其抗辯並非
    可採。是本件除有證人陳美惠、陶成華、林錫福在本院97年
    度易字第3333號及台中地檢署96年度他字4289號偵查卷證述
    詳實外，另有證人丁○○於98年12月18日到庭證述屬實在卷
    ，足堪認定原告借用被告之名義登記股權之事實。
五、並聲明：如主文第1項所示，及為以供擔保為條件之假執行
    宣告。
貳、被告則以：
一、本件原告主張，伊借用被告名義登記為天才實業開發股份有
    限公司（下稱天才公司）及林園國際股份有限公司（下稱林
    園公司）之股東，而取得上開公司之股權，依法其已終止兩
    造間借名登記契約，故請求被告返還上開股份云云。惟原告
    並未就主張之借名登記契約提出證據證明，且就上揭二家公
    司之出資亦未提出任何證明，僅憑空口陳述及證人之陳述，
    故本件原告尚未盡舉證責任。
二、其次，原告援引本院97年易字第3333號刑事判決作為本件請
    求之基礎及證據，惟依上揭刑事判決之事實為：「甲○○係
    天才公司、林園公司、林運企業有限公司、十分大瀑布育樂
    股份有限公司、十分目鏡洞股份有限公司及金鳥海族樂園股
    份有限公司之股東，目前並擔任前五間公司之監察人及最末
    間公司之董事，且均為實際之負責人。甲○○基於意圖為自
    己不法所有之概括犯意，於附表所示時間，連續挪用天才公
    司之款項，委由不知情之林園公司員工廖佩君以『原物料款
    』之名義，將附表所示金額，變易持有為所有，匯入甲○○
    以其子乙○○名義申辦之如附表所示銀行帳戶內（帳戶之存
    摺、印鑑章當時在甲○○保管支配中），予以侵占入己，共
    達新臺幣（下同）二千三百八十四萬五千元。」。上揭刑事
    判決並無提及「借名登記」，且亦與本件原告請求移轉登記
    股權無關，原告之主張並無證據。
三、又天才公司係82年6月4日成立，被告所持之股權亦係公司成
    立時即持有，並持續至今。而林園公司係86年1月間成立。
    而查，陶成華自承，伊係89年始受雇於原告，被告持有上揭
    公司之股權時，陶成華並未受雇於原告，自然未能與聞被告
    持有系爭公司股權之過程及原因事實，陶成華就本件要件事
    實並無證據能力。再者，陳美惠自承，伊係原告之私人會計
    ，惟係並未參與系爭二家公司之成立事務。因此，陳美惠就
    本件要件事實亦無證據能力。原告並提出證人林錫福在本院
    97年易字第3333號刑事訴訟偵查中之證詞為據。惟查，林錫
    福係應原告請求而為偽證，當時林錫福出庭為不實證詞後，
    被告即找林錫福並質問其為何出庭作不實證詞，林錫福承認
    其證詞係不實，且係原告及律師教唆偽證之內容。被告當時
    本欲對林錫福提出偽證之告訴，後因原告已經被起訴，且兩
    造私下達成和解，故被告不再追究，不意原告竟反悔，又起
    訴訟，並以林錫福不實證詞作為證據，此有原告教唆林錫福
    偽證之錄音證據，可證明原告所述並不實在。至證人丁○○
    雖承認伊就系爭二家公司之負責人及股權登記，皆係人頭云
    云，惟丁○○亦承認：天才、林園公司從成立到現在，有關
    於公司的會計、財務、營運都有專業人員處理，我都沒有參
    與，我也沒有在公司上班云云。因此，丁○○並未參與系爭
    公司之成立及經營，以及公司之股權登記，故丁○○之證詞
    不得作為原告主張內容之積極證據。
四、本件原告並未就其主張之借名契約提出證據，且在本件系爭
    二家公司成立前，被告即實質出資，與原告共同組成公司或
    合夥事業經營銷售靈芝等商品，被告係實際出資，並無借名
    登記等情形。原告並未就系爭二家公司設立時之出資及資金
    來源提出證明，以證明伊所主張股權資本金係伊所有之內容
    ；尚且，天才公司於83年設立時，資本額僅為100萬元而已
    ，而經過15年之盈餘增資等，資本額已增加為6000萬元，顯
    見天才公司之資本及股權已與公司設立時不同；再者，被告
    就系爭二家公司之原始持有股權皆為2500股，皆占25%，而
    今被告持有天才公司之股權為25,250股，占該公司股權
    42.08%，而持有林園公司股權3250股，占該公司股權32.5%
    ，皆比原始持股數增加。原告亦未說明，其原始出資額若干
    ？原始出資與現今之股權有何關連？因此，原告之主張尚未
    盡主張責任。
五、另75年7月5日原告邀被告及家人以及訴外人丙○○等人，成
    立麟運企業有限公司，以經營銷售靈芝及七葉膽等商品，亦
    即本件原告所主張之天才公司及林園公司之前身，兩造約定
    出資額為150萬元，分為150股，股東之股金先實付一半，另
    外一半以公司之盈餘抵繳之，而原告以其配偶即被告母親林
    劉玉真為出資人，持有10股，而被告持有20股。76年間，兩
    造又成立「林園事業」合夥組織，此合夥組織即為本件系爭
    林園公司之前身，合夥分為20股，原告持有4股，被告持有2
    股，並以原告為合夥組織之代表人（董事長），並持續至86
    年林園公司成立時。倘若原告主張系爭二家公司之股權全部
    為伊所有，則為何公司之前身「林園事業」合夥組織尚有其
    他外人為合夥人，且實際出資？而兩造間就公司成立及合夥
    組織皆簽立書面契約，被告且實際出資，何來「借名契約」
    之有？原告雖稱，兩造合資成立之上揭公司及合夥事業皆已
    解散清算，與本件系爭二家公司無關云云。惟查，被告並未
    提出二造合資成立之相關公司解散清算之證據，且證人丙○○亦證稱，原告並未解散或清算上揭公司。再依原告對外公
    開之資料顯示，原告係以「林園事業公司」作為對外經營之
    名稱，而系爭二家公司係「林園事業公司」之關係企業，而
    原告所稱二造合資成立之林運企業股份有限公司亦仍運作如
    常）。因此，原告所辯，並不實在。
六、並聲明：原告之訴駁回，如受不利判決願供擔保，請准宣告
    免為假執行。
參、得心證之理由：
一、原告主張被告現登記為天才公司及林園公司之股東，天才公
    司股份為25250股，林園公司為3250股，而伊係天才公司、
    林園公司、林運企業有限公司、十分大瀑布育樂股份有限公
    司、十分目鏡洞股份有限公司及金鳥海族樂園股份有限公司
    之股東，目前並擔任前五間公司之監察人及最末間公司之董
    事，且均為實際之負責人之事實，已據其提出公司股東名簿
    、公司變更登記事項卡、本院97年易字第3333號刑事判決書
    等件為證，並為被告所不爭執，此部分主張，堪信為真實。
    原告又主張，被告就上揭股權與原告間存有借名登記契約，
    為被告所否認，並以前揭情詞置辯，是本件應予審酌者，厥
    為原告與被告間就系爭天才公司、林園公司登記於被告名下
    之股權是否存有借名登記契約？
二、按原告就起訴主張之事實，應先負舉證之責任，若原告不能
    舉證或其所舉證據不足為其所主張事實存在之證明，即應將
    原告之訴予以駁回；民事訴訟如係由原告主張權利者，應先
    由原告負舉證之責，若原告先不能舉證以證實自己主張之事
    實為真實，則被告就其抗辯事實即令不能舉證或其所舉證據
    尚有疵累，亦應駁回原告之請求；主張法律關係存在之當事
    人，就該法律關係發生所須具備之特別要件，應負舉證之責
    任。又原告就其主張之事實，不能舉證證明者，被告無須就
    其抗辯之事實，負舉證之責任；請求履行債務之訴，除被告
    自認原告所主張債權發生原因之事實外，應先由原告就其主
    張此項事實負舉證之責任，必須證明其為真實後被告於其抗
    辯事實始負證明之責任，此為舉證責任分擔之原則。
三、本件原告主張，伊與被告間就被告登記為天才公司、林園公
    司股東乙事間存有借名登記契約關係，既為被告所否認，就
    此有利於己事實，原告負有舉證之責。原告則舉證人陳美惠
    、林錫福、陶成華於本院97年度易字第3333號刑事審理中所
    為證言及證人丁○○於本院審理中證言為證，被告則舉證人
    丙○○之證言為其反證。經查：
（一）證人丁○○到院證稱略以：在系爭天才公司、林園公司有
      時候當董事，有時候當負責人，公司成立的時候就是擔任
      負責人，公司有七位股東，只有我公公原告甲○○出錢，
      因為是家族事業，所以聽從原告甲○○的話，要我們當股
      東就當股東，董事也是原告甲○○決定。公司成立到現在
      都沒有任何股東出資過。至於我們會擔任兩家公司的股東
      ，是原告甲○○跟我講，公司股東一定要有七個人，所以
      並沒有要把股份贈與給我們。原始股東我們沒有拿錢，後
      來陸陸續續每個月有支付給股東薪水，股東一直沒有入股
      ，只是拿薪水而已。原告甲○○從以前到現在都沒有表示
      過，因為結婚、分居、或節稅要贈送股份給任何一個股東
      。」「公司的帳、原告私人的帳，陳美惠或陶成華在處理
      的，陳美惠先管理，後來是二個一起管理林園公司跟天才
      公司。天才、林園公司從成立到現在，有關於公司的會計
      、財務、營運都有專業人員處理，我都沒有參與，我也沒
      有在公司上班。天才、林園公司從設立到現在股東的變動
      應該沒有變動，我的股權有減少，為何會減少我不知道，
      所有股東，公司會使用到的印章都是原告在管理，我們從
      以前到現在都是將印章交給原告，今年開始原告有交一些
      會計章給我。至於公司股權變動的印章，是不是會計章我
      不清楚。」等語（98年12月18日筆錄參照)。又證人陳美
      惠既係最先管理系爭二家公司的帳，而其於本院另案刑事
      案件證稱略以：從76年至87年正職擔任秘書、會計工作，
      87 年到90年間幫忙做，90年轉由陶成華接手，天才、林
      園、十分寮大瀑布育樂股份有限公司、金烏股份有限公司
      ，均由甲○○拿錢出來，以他的家族做股東，登記名義人
      乙○○、林克洋、林克政及林劉玉真、丁○○等人均未出
      資掛名而已(本院97易3333號卷第5頁背面參照)等語，丁○○既為原告之二媳婦，復為天才公司、林園公司之名義
      負責人，所為證言自屬可信，而陳美惠為系爭二家公司之
      秘書、會計工作，其服務期間適逢系爭天才公司在82年間
      成立、林園公司在86年間成立，則其既為原告之秘書兼會
      計工作，衡情其對於系爭二家公司成立時股東是否有出資
      當知之甚詳，其所為系爭二家公司之股東均由原告家族成
      員擔任，由其出資成立，復與證人丁○○證言相符，是原
      告確為系爭二家公司之實際出資者，登記為股東者，均為
      原告指定家族成員擔任。又證人丁○○復證稱，會由家族
      成員擔任股東，係因公司法規定公司成立需有7人，而公
      司成立後，所有股東或公司使用的章均由原告管理，其間
      原告復未曾表示有何贈與股份與任一登記名義股東，是系
      爭二家公司之實際出資者為原告，登記名義人之股東含被
      告在內，均係原告為符合公司法規定股份有限公司股東需
      有7人或有限公司需有5人之規定，而由原告告知後登記為
      股東，是足認原告與被告間就系爭二家公司股東登記間成
      立借名登記契約。
（二）被告另辯稱，系爭二家公司係麟運公司之延續，被告於麟
      運公司成立時確有出資等語，並舉證人丙○○證言為其證
      據方法。惟證人丙○○到庭證稱：「不曾在天才、林園公
      司上班過，也沒有當過股東、監察人。是在麟運公司擔任
      股東及監察人，麟運公司一年就結束營運，後來轉到林園
      事業作直銷，相關成員都跟麟運公司一樣。林園事業到現
      在還在作，我是78年10月4日離開林園事業，至於林園事
      業跟天才、麟運公司有無關係我不知道。我在的時候林園
      事業是銜接麟運公司的。」等語，僅足證明麟運公司成立
      一年後解散，其事業改由其後成立之合夥組織林園事業接
      手，相關業務人員設備均同麟運公司，不足證明系爭二家
      公司之股東是否確為自行出資，迄言詞辯論終期日，被告
      復未舉反證證明確有出資事實，而與原告間無借名登記契
      約關係，所為抗辯，難認真實。
四、按所謂脫法行為係指當事人為迴避強行法規之適用，以迂迴
    方法達成該強行法規所禁止之相同效果之行為而言。法律並
    無禁止父母將其不動產借用子女名義登記之強制規定，即難
    認此借名登記係脫法行為。倘上訴人當時純係基於父女親誼
    ，借用被上訴人名義登記，並無贈與之意思，縱將來有贈與
    之合意，亦於將來變更為贈與時，始生課徵贈與稅之問題，
    自難認該借名契約係脫法行為（最高法院89年台上字第1119
    號判決參照）。故借名契約，顧名思義，係指當事人約定，
    一方（借名者）經他方（出名者）同意，而就屬於一方現在
    或將來之財產，以他方之名義，登記為所有人或其他權利人
    ，但無使他方取得實質所有權或其他權利之意思。而在現行
    法制下，借名契約乃無名契約，依私法自治原則，當事人基
    於特定目的而訂立借名契約，如未違反強制規定或公序良俗
    ，當非法所不許。而借名契約所著重者為當事人間之信任關
    係，其性質與委任契約相同，應類推適用委任契約規定。本
    件原告主張被告被登記為系爭二家公司股東，係基於兩造間
    借名登記契約而來，因被告向檢察官提起告訴，指稱原告涉
    有刑事業務侵占情事，彼此間信賴關係業已消滅，爰類推適
    用民法第549條第1項規定終止兩造間之借名登記，並以起訴
    狀繕本送達為終止借名登記契約，於法相符，是應認兩造間
    借名登記契約業因原告終止而向將來消滅。次按受任人以自
    己之名義，為委任人取得之權利，應移轉於委任人。民法第
    541條第2項亦定有明文。借名登記契約性質上與委任契約相
    同，是原告類推適用民法委任之上揭規定，請求被告應將主
    文所示股份移轉於原告，為有理由，應予准許。
五、本件事證已臻明確，兩造其餘攻擊防禦方法及舉證，於事實
    認定及判決結果無礙，茲不一一論列，附為敘明。
六、本件兩造均陳明願供擔保，聲請宣告假執行及免為假執行，
    核無不合，爰酌定相當擔保金額准許之。
七、訴訟費用負擔及假執行之依據：民事訴訟法第78條、第390
    條第2項、第392條。
中    華    民    國    99    年    1    月     8    日
                  民事第一庭    法  官  陳學德
正本係照原本作成。
如對本判決上訴，須於判決送達後20日內向本院提出上訴狀。
中    華    民    國    99    年    1    月     8    日
                                書記官  劉家瑜

司法院資訊處製作；財團法人民間司法改革基金會備份。
